【裁判字號】    90,家訴,100
【裁判日期】    900814
【裁判案由】    確認婚姻關係不存在
【裁判全文】
臺灣臺中地方法院民事判決          九十年家訴字第一○○號
    原      告  丁○○
    複  代理人  乙○○
                甲○○
    被      告  丙○○
右當事人間請求確認婚姻關係不存在事件，本院判決如左：
    主      文
確認原告與被告間之婚姻關係不成立。
訴訟費用由被告負擔。
    事      實
甲、原告方面：
一、聲明：
  (一)先位聲明：如主文所示。
  (二)備位聲明：請准原告與被告離婚，兩造所生之女黃冠樺權利義務之行使負擔由原
              告任之。
二、陳述：
  (一)兩造間雖因原告懷有身孕，而於民國（下同）八十七年八月十二日辦妥結婚登記
    ，且結婚證書上亦載有八十七年八月十二日下午一時於自宅舉行結婚典禮等語，
    惟兩造當時並未舉行公開儀式，不具備民法第九百八十二條第一項所定應有公開
    儀式及二人以上證人之結婚形式要件，兩造之婚姻應屬不成立。
  (二)兩造登記結婚後，因新生命陸續降臨、收入不穩定及被告不務正業等情，致婚姻
    陷入低潮，然被告不自省己身之短，也不盡心謀職賺取薪資貼補家用，頻藉服食
    毒品來麻醉忘卻現實生活之困境，甚者竟外出竊取他人之財物，從事不法行為，
    原告為維家庭和諧，一再隱忍相勸。詎被告未思收斂，反而變本加厲，導致婚姻
    生活漸漸亮起紅燈，凡此種種，均對兩造間之婚姻本質產生傷害，而無法繼續共
    營婚姻生活。按犯不名譽之罪被處徒刑者，夫妻之一方得向法院請求裁判離婚，
    民法第一千零五十二條第一項第十款定有明文。經查，被告因涉犯竊盜罪遭台灣
    台中地方法院檢察署偵查起訴，倘鈞院認為兩造間確有婚姻關係存在，亦懇請鈞
    院審酌被告因犯竊盜之不名譽之罪等情，賜判決如備位聲明。
  (三)末查，兩造所生之女黃冠樺自出生以來，均由原告一人獨自撫育，被告甚少付出
    關愛，遑論會加以噓寒問暖，再加上遊手好閒，一直無固定收入，實無能力支付
    教育費或扶養費以供原告母女之用；近因被告觸犯竊盜罪行，更不宜將黃冠樺交
    由其監護，以免戕害黃冠樺無邪之心靈。反之，原告目前有固定之工作，所得亦
    足供原告母女生活，是以兩造之女黃冠樺權利義務應由原告行使負擔，方符合子
    女之最佳利益。
三、證據：提出戶籍謄本乙份、結婚證書及收據影本各乙份為證，並聲請訊問證人楊
    何雪鑾。
乙、被告方面：
一、聲明：原告之訴駁回。
二、陳述：當初是因為原告懷孕，方與原告結婚，但是原告的家裡反對。對原告所述
    兩造結婚時未舉行公開儀式之事實不爭執。
丙、本院依職權調閱被告全國前案紀錄表，並函台中市北屯區戶政事務所調兩造申辦
    結婚登記之資料、函台中市政府派社工員訪視。
    理      由
一、按結婚應有公開儀式及二人以上之證人，民法第九百八十二條第一項定有明文；
    又男女婚姻須經雙方合意，尤須經過一定之婚姻儀式方能認為合法成立，否則縱
    已同居，法律上仍不發生婚姻之效力，最高法院十八年上字第二０七二號判例意
    旨，可資參照。復按未依民法第九百八十二條第一規定舉行公開儀式，亦即無結
    婚之事實，僅在戶籍上為結婚之登記，而有婚姻之形式者，此種情形應屬婚姻不
    成立（最高法院七十八年度台上字第二０一三號判決意旨參照）。經查，本件原
    告主張其與被告結婚時，並未舉行公開儀式之事實，被告並不爭執，核與證人即
    原告之母楊何雪鑾所述：「兩造結婚沒有舉行任何儀式，當初我女兒已懷孕，我
    拿印章給他是要他們到法院辦公證結婚，結果他們沒有去，而是在結婚證書上蓋
    章後到戶政事務所辦結婚登記」等語相符（參見本院九十年六月二十六日言詞辯
    論筆錄），且有戶籍謄本及結婚證書影本各乙份附卷可稽，應堪信為真實。按兩
    造結婚時既未舉行公開儀式，揆諸首揭說明，兩造之婚姻即難認已合法成立，惟
    目前戶籍登記上兩造為夫妻關係，則原告即因該婚姻關係之存否不明確，影響其
    身分上之法律關係，有提起確認之訴必要。從而，原告先位聲明訴請確認兩造婚
    姻關係不成立，自屬正當，應予准許。
二、本院既准許原告先位之訴，自無庸再就備位之訴併予裁判，附此敘明。
三、據上論結，本件原告之訴為有理由，依民事訴訟法第七十八條，判決如主文。
中      華      民      國    九十      年      八      月      十四    日
                                    臺灣臺中地方法院家事法庭
~B法      官  林清吟
右為正本係照原本作成
如對本判決上訴須於本判決送達後二十日內向本院提出上訴狀
中      華      民      國    九十      年      八      月      十四    日
~B法院書記官


司法院資訊處製作；財團法人民間司法改革基金會備份。
